【裁判字號】    89,判,2709
【裁判日期】    890914
【裁判案由】    營業稅
【裁判全文】
最  高  行  政  法  院  判  決                  八十九年度判字第二七○九號
    原      告  甲○○○○○○.
    被      告  臺中市稅捐稽徵處
    代  表  人  陳守信
右當事人間因營業稅事件，原告不服行政院中華民國八十八年六月十五日台財訴第0
00000000號再訴願決定，提起行政訴訟，本院判決如左︰
    主  文
原告之訴駁回。
訴訟費用由原告負擔。
    事  實
緣原告於民國八十二年七月起至八十三年五月止銷售贈品，金額新台幣（下同）一三
、一七五、八七三元（含稅），未依法開立統一發票，致漏報銷售額，案經法務部調
查局中部地區機動工作組（以下簡稱調查局中機組）於八十三年九月二十六日查獲，
有扣押證物及談話筆錄等違章證據可憑，移由被告依行為時營業稅法第五十一條第三
款處以所漏稅額六二七、四二三元七倍之罰鍰四、三九一、九○○元（計至百元止）
，另依稅捐稽徵法第四十四條規定，按查明認定未給與憑證之總額處以百分之五罰鍰
六二七、四二三元，共計五、○一九、三二三元，追補營業稅六二七、四二三元。原
告不服，申請復查，經被告依八十四年八月二日修正公布之營業稅法第五十一條第三
款規定重行核定改處五倍罰鍰為三、一三七、一○○元，另將未給予憑證罰鍰部分撤
銷，其餘維持原核定。原告猶不服，提起訴願，案經台灣省政府八十六年九月二十五
日府訴三字第一六九二○三號訴願決定「原處分撤銷，由原處分機關，另為處分。」
原處分機關重核結果，變更核定補徵營業稅為四三二、一五五元，罰鍰為二、一六○
、七○○元，原告仍表不服，提起訴願，旋遭駁回，復提起再訴願，案經財政部八十
八年六月十五日台財訴第000000000號再訴願決定：「訴願決定及原處分關
於違反營業稅法科處罰鍰部分均撤銷，由原處分機關另為處分。其餘再訴願駁回。」
，原告猶未甘服，遂就補徵營業稅部分提起行政訴訟。茲摘兩造訴辯意旨如次：
原告起訴意旨及補充理由略謂：一、「按當事人主張事實，須負舉證責任，倘所提出
之證據不足為其主張事實之證明，自不能認其主張之事實為真實。又行政官署對於人
民有所處罰，必須確實證明其違法之事實，倘不能確實證明違法事實之存在，其處罰
即不能認為合法。」行政法院三十九年判字第二號著有判例，法務部調查局中機組於
八十三年九月二十六日扣押銘益贈品行帳簿參冊內載八十一年七月起至八十三年五月
分止，偉聖禮品行，銘益贈品行、明益行三家銷售禮品日期、產品名稱、數量、金額
等明細記錄，三冊扣押帳冊調查局核對營業收入總額三五、七八三、六三四元。分由
三家銷售，亦分別登載在扣押帳冊上，其記錄情形如下：偉聖禮品行銷售者註記◎銘
益贈品行銷售者註記＠明益行銷售者註記(八)，此為被告所認定。現依所扣押三本帳冊
依其註記逐筆歸類至三家商號，當可算出最正確三家商號營業額，經重予計算◎偉聖
禮品行營業額一二、九五八、六五三元，＠銘益贈品行營業額一四、三九五、六三七
元，(八)明益行八、四二九、四二○元總合計三五、七八三、七一○元與調查局原查獲
金額三五、七八三、六三四元，尾差七六元，係原始統計誤差。又偉聖禮品行屬查扣
帳冊之開立發票金額實際應為一二、九五八、六五三元，然原處分於訴願重核時所勾
稽之金額一二、九二六、七五三元亦有所錯誤，差額三一、九○○元。二、查前開帳
冊既經扣押，原告等或任何人均無法篡改又銘益贈品行及明益行之交易對象大部分為
政府機關，其付款公庫支票抬頭均為實際出貨商號名稱，且均「禁止背書轉讓」其實
際交易對象應不容置疑。(一)銘益贈品行為證明其交易事實，亦自各交易對象取得證明
，惟因時間久遠及銘益贈品行為經台中市稅捐稽徵處核定為免用統一發票商號，部分
交易對象並無保存憑證或難以查證拒絕出具證明，致銘益贈品行實際營業額為一四、
三九五、六三七元。第一次取得實際交易對象證明交易金額八、八六五、三一二元，
已為被告認定交易屬實，惟第二次再鍥而不捨取得實際交易對象交易金額三、四二六
、二○○元，以及另有二、一○四、一二五元之交易對象因不予出具證明，被告即不
予認定，惟查其事證均來自於扣押帳冊中註明＠者，前者八、八六五、三一二元認定
係銘益贈品行之營業額，後者即認定係原告之營業額，顯欠缺事實證據，並有前後認
定不一致之矛盾。(二)再查明益行銷售者註記(八)，全部營業額應為八、四二九、四二○
元，其中該行第一次取得實際交易對象出具證明之金額為四、九一六、三二○元業經
被告認定屬實，惟再取得實際交易對象出具證明之金額一、七八三、三六○元及未取
得證證明部分一、七二九、七四○元，其事證均來自於扣押帳冊中註明(八)者，前者四
、九一六、三二○元認係明益行之營業額，後者即認定係原告之營業額，顯然無據，
亦有前後認定不一致之矛盾。(三)原告偉聖禮品行於其間（八十一年七月至八十三年五
月）申報營業額正確為二二、○○一、四三八元均按交易額開立統一發票，其中記載
於扣押帳冊金額為一二、九五八、六五三元，其餘九、○四二、七八五元並未記載於
三本帳簿中，可由統一發票存根聯影本之交易對象查對，被告不以此查證，逕為漏開
發票之認定，處以不當之罰則，誠難折服。(四)被告認定偉聖禮品行之營業額除與扣押
之帳證不符外，亦未經任何查證手續，僅憑推測之詞核定營業額，顯有故入於罰鍰之
虞，違反行政法院三十九年判字第二號判例。三、綜上帳簿所列，偉聖禮品行之營業
額應為一二、九五八、六五三元，銘益贈品行之營業額一四、三九五、六三七元，明
益行之營業額八、四二九、四二○元，被告不查，逕以歸屬於偉聖禮品行之營業額，
課稅主體顯有錯誤。四、本案明益行與銘益贈品行均為核准免使用統一發票戶，且一
直未接獲稅捐機關通知變更為使用統一發票，然原告偉聖禮品行經核准為使用發票戶
，原告開業在其兩家免使用統一發票小店戶之後，三家各自獨立之營業體，各擁有獨
立之財產，互不相關，被告憑空認為三家商號均為許昆泉在經營使用，顯然違誤不當
。並無藉由開立收據規避開立發票之情形。至所指收款人皆登載為許昆泉乙節，經查
帳冊內並無註記收款人為何，許昆泉只簡單簽名泉字在金額旁，僅係核銷應收帳款以
免漏收。五、至被告辯稱原告就扣案之三本帳冊中所述多筆銷貨未標明代號之部分，
經原告逐一檢未標明代號之部分，僅為第一本五筆營業額，合計二四、五三○元，
被告所稱帳載不完整僅為區區之二四、五三○元，縱剔除此部分，其餘部分均屬明確
可分，且有各別註記之代號可予以區分，被告辯稱原告帳載不齊全云云，應非可採。
六、又小規模營業人之實際銷售額已達使用發票標準者應補稅並自次月起使用發票，
關於經核定為依法查定銷售額課徵營業稅之小規模營業人，如查得額其實際銷售額已
達使用統一發票標準者，應按其實際銷售額依百分之一稅率計算應納稅額，扣除原查
定已納稅稅額後，予以補徵，並核定其自次月一日起使用統一發票。（財政部八十四
年二月十五日台財稅第八四一六○五七七二號函），本件原告及訴外人之二家商號分
別設立，各自營業，縱帳冊合載於一本其帳載情形截然可分，而非不可分，其涇謂昭
然若揭，縱訴外人之二家商號其營業額大於二十萬元，就其超過亦即實際銷售額依百
分之一稅率計算應納稅額，被告不為此圖補徵百分之一稅率，卻以統一發票使用店戶
按百分之五稅率核定營業稅，其認事用法自有違上開財政部解釋函之情形。七、綜上
所述，請求判決撤銷原處分、原決定及再訴願決定等語。
被告答辯意旨略謂：一、按「在中華民國境內銷售貨物或勞務及進口貨物，均應依本
法規定課徵營業稅。」及「營業人有左列情形之一者，主管稽徵機關得依照查得之資
料，核定其銷售額及應納稅額並補徵之．．．四、短報、漏報銷售額者。」分別為營
業稅法第一條及第四十三條第一項第四款所明定。二、原告雖稱依扣押三本帳冊，逐
筆註記歸類，當可算出三家商號正確之營業額。調查局查獲金額與原告自行統計之金
額有所誤差，又查扣之帳冊內載申請人銷貨已開立發票金額應為一二、九五八、六五
三元，本處重核時認為一二、九二六、七五三元有誤等語，惟按獲案帳冊所載乃屬
三家商號之交易，雖全部金額得予核計，惟鋻於多筆銷貨未標明代號，如查扣帳冊之
第一本第三十六頁第七筆及同本第五十一頁第五、第六筆等等．．．可知，該帳載並
不齊全，此由原告自承於八十一年七月至八十三年五月申報營業額為二二、○○一、
四三八元，．．．其中記載於扣押之帳冊金額為一二、九五八、六五三元，其餘九、
○四二、七八五元，並未記載於三本帳冊中之詞可益證。次按，訴外人之該二家商號
均為使用普通收據之小規模營業人，其實際銷售額若干﹖基於無法使用統一發票之營
業人，以開立之發票檢勾稽，兼以銷售對象既多為政府機關，其倘有買受當依規定
取具該「普通收據」，自應以買受人出具確有購貨之證明為佐證，否則原告又何以於
申請復查時，指稱：該二家商號，經據獲案三冊流水帳予整理，分算銷售額並經取具
各承買人出具之購買證明書，取證結果，明益行八十一年七月至八十三年五月止，銷
售額為四、九一六、三二○元，銘益贈品行同期間銷售額為八、八六五、三一二元，
該金額並經原告按該二商號取具各承買人購買證明書整理作成統計表列冊附基此，
被告重核時，以原告提示各承買人出具購自訴外人銘益贈品行、明益行購買贈品證明
，逐筆與帳載勾稽，核認銘益贈品行營業額為八、八六五、三一二元，明益行為四、
九一六、三二○元，再以查獲總營業額三五、七八三、六三四元，減除該二商號之營
業額後，求得原告八十一年七月至八十三年五月止營業額為二二、○○二、○○二元
，此亦與原告復查指稱依帳載整理之銷售額二二、○○一、四三八元，極為合，是
該核算結果自屬有據，並無不當。次查依獲案之「銘益贈品行八十一年七月至八十三
年五月銷貨收入與申報比較表」，查獲之總營業額為三五、七八三、六三四元，該報
表並業經原告負責人許昆泉於八十三年九月二十六日簽名按捺在案，而被告重核時按
查扣帳冊內原告之銷貨核對，其屬已開立發票之金額為一二、九二六、七五三元，並
無錯誤。此外，訴外人銘益贈品行、明益行均為使用普通收據之商號，而原告為使用
統一發票之營業人，依營利事業會計帳簿憑證辦法之規定，其既為獨立之營業體，自
應各自設置帳簿登載，然查原告並未依此規定辦理，而將三者之營收併設同一帳簿記
載，又使用普通收據之小規模營業人其營業稅率僅百分之一，且觸犯稅務違章須受處
罰之機會幾無，僅適用之主要界定為每月銷售額須在二十萬元以下，而上開有利之處
及界定標準當為原告及其他二訴外人所知曉。又小規模營業人之實際銷售額若干﹖除
與稽徵機關依查定標準核定者雖有一致外，除非掌握已開立之「普通收據」否則亦難
窺知實際之營業情況，此對照本案併予設帳，及對於不硬性要求憑證種類之買受人皆
由該二訴外人給予普通收據可知，又依其開立之金額均已達使用統一發票標準應按實
際金額百分之五稅率計稅，惟該訴外人等，仍僅按每月查定之銷售額，分別為銘益贈
品行八○、九○九元，明益行七九、○九○元繳納稅率百分之一稅額除規避應納之稅
負外，其逾上開每月查定銷售額仍開立普通收據之鉅大金額部分，實即原告因而毋須
開立銷貨發票之憑籍。是原告所稱三家商號為各自獨立之營業體，各擁有獨立之財產
互不相關及買受人大部分為政府機關，收款公庫支票抬頭均為實際出貨商號名稱，而
被告憑空認定三家商號均為許昆泉經營使用，顯然違誤不當等，顯與上揭實情不符。
三、基上論結，本件訴訟，核無理由，請予駁回，以維稅政等語。
    理  由
按「在中華民國境內銷售貨物或勞務及進口貨物，均應依本法規定課徵營業稅。」、
「營業人有左列情形之一者，主管稽徵機關得依照查得之資料，核定其銷售額及應納
稅額並補徵之．．．四、短報、漏報銷售額者。」分別為營業稅法第一條及第四十三
條第一項第四款所明定。本件原告於八十二年七月起至八十三年五月止銷售贈品，金
額一三、一七五、八七三元（含稅），未依法開立統一發票，致漏報銷售額，經法務
部調查局中機組於八十三年九月二十六日查獲，有扣押證物及談話筆錄等違章證據可
憑，被告乃核定補徵營業稅六二七、四二三元。原告不服，主張其受查獲之帳冊內係
包括記載明益行及銘益贈品行之銷售收入資料云云，申經被告八十六年六月五日中市
稅法字第四一○三九號復查決定，以依原告於調查局中機組八十三年九月二十六日之
調查筆錄，已明確供認被查獲「銘益贈品行」內帳之冊記載之收入，實際係其所經營
「偉聖禮品行」（使用發票戶）及其配偶名義設立之「銘益贈品行」（免用發票戶）
之營業收入，因其內帳未記載區分，乃以同期間該二家原申報及查定之營業額按比率
分攤查獲之實際營業額，以其差額為漏稅營業額，尚無不合。而維持原核定。原告不
服，訴經台灣省政府八十六年九月二十五日府訴三字第一六九二○三號訴願決定以：
本件被告係因原告於八十三年九月二十六日調查筆錄中供稱：訴外人銘益贈品行之銷
貨收入所登記之內帳，其中有多筆係以原告（偉聖禮品行）之名義開具發票，據以向
原告補稅處罰，然原告未依法開立發票致漏報銷售額究為多少﹖被告未詳予查證，徒
依原告於上開筆錄稱，所查獲之漏稅額有以其名義開具發票者，即逕行依原告與銘益
贈品行同期間該二家原申報及查定之營業額分攤計算漏稅額，該計算方式有無法令依
據﹖其是否妥適﹖不無研酌之處﹖又原告訴稱在其違章期間（八十一年七月至八十三
年五月止）銘益贈品行之實際營業額應為八、八六五、三一二元，高於被告依分攤比
率所計算之金額，並提示該違章期間各承買人（大部分為政府機關）出具之購買證明
說明書供核，且稱為便於登載，於扣押帳冊內就明益行、銘益贈品行及原告三家之營
業情形均分別登載入帳，其情形(八)為明益行、＠為銘益贈品行、◎為原告，則原告所
稱是否屬實﹖尚非不可查證，被告未進一步詳加查明，自行依比率（九十二比八）分
攤計算漏稅額，尚嫌率斷等由，將原處分撤銷，著由被告另為處分。案經被告八十七
年二月十日中市稅法字第九二○三九號重核復查決定以，調查局中機組扣押之銘益贈
品行帳簿（壹、貳、參冊）內註記代號為＠、(八)者，與原告提示各承買人出具之購買
贈品證明，逐筆核對後，發現贈品交易之數量、收款之金額、日期尚無未符，且自八
十一年七月起至八十三年五月份止，銘益贈品行＠之營業額為八、八六五、三一二元
，明益行(八)之營業額為四、九一六、三二○元，而扣押帳冊營業總額為三五、七八三
、六三四元，減除前開兩小店戶開立收據之營業額後，原告（即偉聖禮品行註記代號
◎）八十一年七月起八十三年五月份止，營業額為二二、○○二、○○二元，但原告
該違章期間開立之統一發票，與扣押帳冊逐筆核對後發現，已依規定開立統一發票之
金額為一二、九二六、七五三元（含稅），其餘發票核對其交易日期、貨品數量、收
款日期，均非屬查扣帳冊內之交易所開立者，準此，原告尚有銷售贈品營業額九、○
七五、二四九元，未依規定開立統一發票，致逃漏營業稅四三二、一五五元，乃變更
原核定營業稅為四三二、一五五元。原告仍不服，循序提起行政訴訟，主張八十一年
七月至八十三年五月原告營業額二二、○○○、四三八元均按交易額開立統一發票報
繳營業稅，經檢上開三本帳冊，該九、○七五、二四九元分別係明益行及銘益贈品
行之營業額，故銘益贈品行之營業額非八、八六五、三一二元，而係一四、三九三、
九三七元，明益行之營業額非四、九一六、三二○元，而係八、四六三、五五○元，
又原告為便於登載，於帳內就三家之營業情形均分別登載入帳，其情形(八)為明益行，
＠為銘益贈品行，◎為偉聖禮品行，有原告三本流水帳冊附卷可稽，記載方式雖簡單
但卻明瞭，被告認原告有漏稅之情事實有誤會，另該三本帳冊內(八)為明益行＠為銘益
贈品行之營業額於八十六年七月訴願理由時敘明銘益贈品行之營業額為八、八六五、
三一二元，明益行為四、九一六、三二○元，惟再檢視上開帳冊，計算銘益贈品行之
營業額為一四、三九三、九三七元，另明益行之營業額為八、四六三、五五○元，此
有該等行號交易對象之部分證明書各乙份可參云云，但依調查局中機組扣押之銘益贈
品行帳簿（壹、貳、參冊）內註記代號為＠銘益贈品行、(八)明益行者，與原告提示各
承買人出具之購買贈品證明文件，逐筆核對勾稽後，發現提示文件所列贈品文易之數
量、收款之金額、日期，與帳載尚無未符，且自八十一年七月起至八十三年五月份止
，銘益贈品行＠之營業額為八、八六五、三一二元，明益行(八)之營業額為四、九一六
、三二○元，而扣押帳冊查獲之漏報營業總額為三五、七八三、六三四元，減除前開
兩小店戶開立收據之營業額後，原告（即偉聖禮品行註記代號◎）八十一年七月起至
八十三年五月份止，漏報營業額為二二、○○二、○○二元，惟經按原告提示屬該違
章期間內開立之統一發票，與扣押帳冊所載交易對象逐筆核對後發現，已依規定開立
統一發票之金額為一二、九二六、七五三元，其餘發票核對其交易日期、貨品數量、
收款日期，均非屬查扣帳冊內之交易所開立者，而係原告其餘未載明於該三本帳冊內
之其他營業收入，足見原告尚有銷售贈品營業額九、○七五、二四九元，未依規定開
立統一發票，致逃漏營業稅四三二、一五五元，被告重核結果，變更營業稅為四三二
、一五五元，並無不合；次查原告偉聖禮品行負責人許昆泉與銘益贈品行負責人吳東
（配偶）、明益行負責人許明允（父）三人為親屬關係，依被告營業稅設籍資料發現
，前者係申請使用統一發票營業人，後二商號則申請使用收據，然依本案查扣資料參
本帳冊所載銘益贈品行、明益行之營業額皆達使用統一發票之標準，且其等未依營利
事業會計帳簿憑證辦法之規定，各自設置帳冊及登記入簿，卻將營業交易銷售額，合
併攏統登載於參本相同之帳冊內，並以暗號（(八)＠◎分別代表明益行、銘益贈品行、
偉聖禮品行）註記，而收款人均登載為許昆泉，顯係為業務上特定目的，藉使用收據
商號之設立，混淆銷貨事實以規避統一發票之開立，要屬明確。原告固又訴稱依扣押
三本帳冊，逐筆註記歸類，當可算出三家商號正確之營業額。調查局查獲金額與原告
自行統計之金額有所誤差，又查扣之帳冊內載有原告銷貨已開立發票金額應為一二、
九五八、六五三元，被告重核時認定為一二、九二六、七五三元亦有錯誤云云。惟查
扣案帳冊乃屬三家商號之交易，固全部金額得予核計，然鑒於多筆銷貨未標明代號，
已可知該帳載並不齊全，且由原告自承於八十一年七月至八十三年五月申報營業額為
二二、○○一、四三八元，．．．其中記載於扣押之帳冊金額為一二、九五八、六五
三元，其餘九、○四二、七八五元，並未記載於三本帳冊中，亦可得明證。再酌次原
告於申請復查時，指稱：該二家商號，經據獲案三冊流水帳予整理，分算銷售額並經
取具各承買人出具之購買證明書，取證結果，明益行八十一年七月至八十三年五月止
，銷售額為四、九一六、三二○元，銘益贈品行同期間銷售額為八、八六五、三一二
元，該金額並經原告按該二商號取具各承買人購買證明書整理作成統計表列冊附（
見卷附附件三、四），則被告重核時，以原告提示各承買人出具購自訴外人銘益贈品
行、明益行購買贈品證明，逐筆與帳載勾稽，核認銘益贈品行營業額為八、八六五、
三一二元，明益行為四、九一六、三二○元，再以查獲總營業額三五、七八三、六三
四元，減除該二商號之營業額後，求得原告八十一年七月至八十三年五月止營業額為
二二、○○二、○○二元，此亦與原告復查自承依帳載整理之銷售額二二、○○一、
四三八元，極為合，是該核算結果應屬有據。次依獲案之「銘益贈品行八十一年七
月至八十三年五月銷貨收入與申報比較表」，查獲之總營業額為三五、七八三、六三
四元，該報表業經原告負責人許昆泉於八十三年九月二十六日簽名按捺在案，而被告
重核時按查扣帳冊內原告之銷貨核對，其屬已開立發票之金額為一二、九二六、七五
三元，並無不合。再查，訴外人銘益贈品行、明益行均為使用普通收據之商號，原告
則為使用統一發票之營業人，依營利事業會計帳簿憑證辦法之規定，其既為獨立之營
業體，自應各自設置帳簿登載，然原告並未依規定辦理，而將三者之營收併設同一帳
簿記載，己屬非是。旦使用普通收據之小規模營業人其營業稅率僅百分之一，適用之
主要界定為每月銷售額須在二十萬元以下。而小規模營業人之實際銷售額若干﹖除非
掌握已開立之「普通收據」，殊難窺知實際之營業情況，此對照本案併予設帳，及對
於不硬性要求憑證種類之買受人皆由該二訴外人給予普通收據即可得知。訴外人等開
立之金額均已達使用統一發票標準原應按實際金額百分之五稅率計稅，惟仍僅按每月
查定之銷售額，分別為銘益贈品行八○、九○九元，明益行七九、○九○元繳納稅率
百分之一稅額，除規避應納之稅負外，其逾上開每月查定銷售額仍開立普通收據之鉅
大金額部分，應即為原告因而毋須開立銷貨發票之憑籍，堪可認定，原告所訴三家商
號為各自獨立之營業體，各擁有獨立之財產互不相關及買受人大部分為政府機關，收
款公庫支票抬頭均為實際出貨商號名稱，被告認定三家商號均為許昆泉經營使用，顯
然違誤云云，難予憑取。綜上，被告據以核定補徵本件營業稅為四三二、一五五元，
一再訴願決定，亦遞予維持，均無不合。原告起訴論旨，難謂為有理由，應予駁回。
據上論結，本件原告之訴為無理由，爰依行政訴訟法施行法第二條、行政訴訟法第九
十八條第三項前段，判決如主文。
中    華    民    國     八十九      年      九      月      十四       日
              最 高 行 政 法 院 第 三 庭
                                審 判 長 法  官      曾  隆  興
                                         法  官      黃  合  文
                                         法  官      吳  明  鴻
                                         法  官      徐  樹  海
                                         法  官      林  家  惠
右  正  本  證  明  與  原  本  無  異
                                         法院書記官  陳  盛  信
中    華    民    國     八十九      年      九      月      十五       日


司法院資訊處製作；財團法人民間司法改革基金會備份。
